【裁判字號】    99,交聲,691
【裁判日期】    990917
【裁判案由】    交管條例聲異
【裁判全文】
臺灣板橋地方法院交通事件裁定         99年度交聲字第691號
原處分機關  交通部公路總局臺北區監理所板橋監理站
異  議  人
即受處分人  甲○○
上列受處分人因違反道路交通管理處罰條例案件，對於交通部公
路總局臺北區監理所板橋監理站民國99年3 月15日所為之處分（
原處分：板監裁字第裁41-C00000000號），聲明異議，本院裁定
如下：
    主  文
原處分撤銷。
甲○○汽車駕駛人，駕駛汽車經測試檢定酒精濃度超過規定標準
，應接受道路交通安全講習。
    理  由
一、原處分意旨略以：異議人即受處分人甲○○於民國99年2 月
    4 日0 時55分許，騎乘車號N2Y-155 號重型機車行經臺北縣
    新莊市○○街2 號前時，為警攔停並施以呼氣酒精濃度測試
    ，檢測結果為呼氣酒精濃度達每公升0.66毫克（0.66mg/l）
    ，警方即製作舉發違反道路交通管理事件通知單（下稱舉發
    通知單）予以舉發，復經交通部公路總局臺北區監理所板橋
    監理站於99年3 月15日製作板監裁字第裁41-C00000000號違
    反道路交通管理事件裁決書，以異議人駕車酒精濃度超過規
    定標準（每公升0.55毫克以上）為由，裁處異議人罰鍰新臺
    幣（下同）4 萬5 千元、吊扣駕駛執照12個月及應參加道路
    交通安全講習等語。
二、聲明異議意旨略以：異議人業經緩起訴處分，有一罪不二罰
    之適用，應撤銷罰鍰，又吊扣駕照不應吊扣全部汽車駕照，
    異議人上班需要職業大貨車駕照，是否能改吊扣機車駕照等
    語。
三、按汽車（依道路交通管理處罰條例第3 條第8 款規定，包括
    機器腳踏車）駕駛人，駕駛汽車經測試檢定，酒精濃度超過
    規定標準者，處1 萬5 千元以上6 萬元以下罰鍰，並當場移
    置保管其車輛及吊扣其駕駛執照1 年；因而肇事致人受傷者
    ，並吊扣其駕駛執照2 年；致人重傷或死亡者，吊銷其駕駛
    執照，並不得再考領。上開情形，駕駛人並應接受道路交通
    安全講習。道路交通管理處罰條例第35條第1 項第1 款、第
    24條第1 項第2 款分別定有明文。再按行政罰法第26條規定
    ：「一行為同時觸犯刑事法律及違反行政法上義務規定者，
    依刑事法律處罰之。但其行為應處以其他種類行政罰或得沒
    入之物而未經法院宣告沒收者，亦得裁處之。前項行為如經
    不起訴處分或為無罪、免訴、不受理、不付審理之裁判確定
    者，得依違反行政法上之義務規定裁處之。」同法第1 條規
    定：「違反行政法上義務而受罰鍰、沒入或其他種類行政罰
    之處罰時，適用本法。但其他法律有特別規定者，從其規定
    。」而上開道路交通管理處罰條例第35條第1 項第1 款規定
    ，係對行為人違反行政法上義務規定之裁處，且該條例關於
    一行為同時觸犯刑事法律及違反行政法上義務規定者，並無
    特別規定，故若汽車駕駛人一個酒後駕駛汽車行為，經測試
    檢定酒精濃度超過規定標準，而同時涉有刑法第185 條之3
    公共危險罪嫌時，道路交通管理處罰機關除有行政罰法第26
    條第1 項但書得處以其他種類行政罰者之情形，得裁處其他
    種類行政罰外，關於罰鍰部分，即應依上開行政罰法第26條
    及道路交通管理處罰條例第10條規定移送地方法院檢察署處
    理，除於移送後再有上開行政罰法第26條第2 項得依違反行
    政法上義務規定裁處之情形外，即不得逕依道路交通管理處
    罰條例第35條第1 項第1 款規定，裁處行為人罰鍰之行政罰
    。
四、經查：
  (一)本件異議人於上開時、地酒後騎乘重型機車經警攔停並施以
    呼氣酒精濃度測試，檢測結果為呼氣酒精濃度達每公升0.66
    毫克，警方即製作舉發通知單予以舉發，復經交通部公路總
    局臺北區監理所板橋監理站於99年3 月15日製作板監裁字第
    裁41-C00000000號違反道路交通管理事件裁決書，以異議人
    駕車酒精濃度超過規定標準（每公升0.55毫克以上）為由，
    裁處異議人罰鍰4 萬5 千元、吊扣駕駛執照12個月及應參加
    道路交通安全講習等事實，為異議人所不爭執，並有上開舉
    發通知單、裁決書、呼氣酒精濃度測試值表各1 份附卷可稽
    ，堪信為真實。
  (二)惟異議人上開酒後駕車之行為因涉犯刑法第185 條之3 公共
    危險罪，業經移送臺灣板橋地方法院檢察署處理，並經該署
    檢察官於99年2 月10日以99年度速偵字第876 號為緩起訴處
    分（緩起訴期間為1 年），該緩起訴處分於99年3 月9 日確
    定，緩起訴期間目前尚未屆滿，此有上開緩起訴處分書、臺
    灣高等法院被告前案紀錄表各1 份在卷可按。故異議人上開
    酒後駕車經測試檢定酒精濃度超過規定標準之行為，顯然係
    一行為同時觸犯刑事法律及違反行政法上義務規定者，而有
    行政罰法第26條規定之適用，原處分機關除依該條第1 項規
    定但書得處以其他種類行政罰外，應依道路交通管理處罰條
    例第10條規定，將異議人移送該管地方法院檢察署處理，而
    不得逕予裁處罰鍰之處罰。又緩起訴處分之受處分人於緩起
    訴期間內，若有刑事訴訟法第253 條之3 第1 項規定之情形
    ，檢察官尚得依職權撤銷原處分，繼續偵查或起訴，是於緩
    起訴之猶豫期間內，受處分人之刑事訴追程序仍未終局確定
    ，必須受檢察官持續觀察，其緩起訴處分一但經檢察官撤銷
    ，並依法追訴，法院仍得依審理結果，為受處分人有罪科刑
    之裁判，另受處分人先前所繳納之緩起訴處分金，依刑事訴
    訟法第253 條之3 第2 項規定，乃不得請求返還或賠償。則
    於緩起訴期間尚未屆滿前，受處分人之「刑事法律處罰」即
    未確定，其隨時有遭撤銷緩起訴處分再受刑事追訴之風險，
    行政機關自不得於此時逕行裁處罰鍰，以免受處分人受有一
    事二罰之危險，此時亦無從依道路交通管理處罰條例第35條
    第8 項之規定，比較（刑事）裁判確定之罰金金額是否不足
    「違反道路交通管理事件統一裁罰基準表」所訂最低罰鍰基
    準規定，從而，依行政罰法第26條之立法意旨，在緩起訴處
    分尚未實質確定前（即緩起訴期間屆滿而未經撤銷前），行
    政機關尚無得為罰鍰部分行政裁罰之餘地，故原處分機關逕
    對異議人為上開罰鍰之處罰，尚有未合。
  (三)又異議人於為本件酒後駕車之違規行為（99年2 月4 日違規
    ）時，並無重型機車駕駛執照，僅有汽車駕駛執照（大貨車
    職業駕駛執照），而原處分機關執行吊扣駕駛執照之處分時
    ，係要求吊扣異議人汽車駕駛執照之事實，亦經異議人陳述
    明確，且有本件原處分機關對違反道路交通管理事件不服裁
    決聲明異議案件移送書、異議人機車駕照基本資料及汽車駕
    照基本資料各1 份在卷足憑，堪認屬實。按道路交通管理處
    罰條例第68條曾於94年12月14日修正公布，並自95年3 月1
    日開始施行，原條文規定：「汽車駕駛人，因違反本條例及
    道路交通安全規則之規定，受吊扣或吊銷駕駛執照處分時，
    吊扣或吊銷其持有各級車類之駕駛執照」，修正後改為：「
    汽車駕駛人，因違反本條例及道路交通安全規則之規定，受
    吊銷駕駛執照處分時，吊銷其持有各級車類之駕駛執照」。
    觀其提案修正理由「原條文將違法或違規駕駛人所持有各級
    車類之駕駛執照一併吊扣或吊銷失之過酷，影響人民工作及
    生活甚鉅，爰修正之」（詳卷附立法院公報第94卷第70期院
    會紀錄第138 頁），顯見依現行道路交通管理處罰條例規定
    ，不得吊扣駕駛人所持有他級駕駛執照。從而，於為吊扣駕
    駛人駕駛執照之處分時，自僅得吊扣駕駛人違規時所駕駛該
    級車類之駕駛執照，以限制其繼續駕駛該級車類行駛道路之
    權利。從而，原處分機關關於吊扣異議人駕駛執照12個月之
    處分，僅能吊扣異議人重型機車之駕駛執照，不得代以吊扣
    其汽車駕駛執照（大貨車職業駕駛執照），而異議人於違規
    時既未領有重型機車駕駛執照可供吊扣，該部分處分無法執
    行，本院即無從予以維持。
  (四)另異議人上開酒後駕車違反道路交通管理處罰條例第35條第
    1 項第1 款之行為，應施以道路交通安全講習，已如前述，
    該項講習屬行政罰法第26條第1 項但書所規定之「其他種類
    行政罰」，自無一事不二罰之適用，仍得與刑事處罰同時裁
    處之。
五、綜上所述，原處分機關以異議人汽車駕駛人酒精濃度超過規
    定標準（每公升0.55毫克以上）為由，依道路交通管理處罰
    條例第35條第1 項第1 款、第24條第1 項第2 款之規定，裁
    處異議人罰鍰4 萬5 千元、吊扣駕駛執照，並施以道路交通
    安全講習，固非無見。惟異議人酒後駕車之行為既經臺灣板
    橋地方法院檢察署檢察官為緩起訴處分確定，緩起訴期間尚
    未屆滿，原處分機關自不得逕對異議人為上開罰鍰之處罰（
    惟若上開緩起訴期間屆滿而緩起訴處分未經撤銷，或緩起訴
    處分經撤銷且異議人經法院判決確定後，如有道路交通管理
    處罰條例第35條第8 項之情形者，原處分機關自得依該條項
    規定，另行裁處異議人繳納不足最低罰鍰部分之金額），又
    異議人於違規時並無重型機車駕駛執照可供吊扣，原處分機
    關關於吊扣異議人汽車駕駛執照12個月之處分，亦有未合，
    從而，異議人以不能一事二罰及不應吊扣汽車駕駛執照為由
    聲明異議，請求撤銷原處分，非無理由，本院自應撤銷原處
    分，僅就接受道路交通安全講習部分，依道路交通管理處罰
    條例第24條第1 項第2 款規定，諭知異議人如主文第2 項所
    示之處罰，以期適法。
六、依道路交通案件處理辦法第20條前段，裁定如主文。
中    華    民    國    99    年    9     月    17    日
                        交通法庭  法  官  楊筑婷
以上證明與原本無異。
如不服本裁定，應於裁定送達後5 日內，向本院提出抗告狀。
中    華    民    國    99    年    9     月    17    日
                                  書記官  傅淑芳

司法院資訊處製作；財團法人民間司法改革基金會備份。
